ACORDAO-COMPLETO-2529335

ACÓRDÃO 613/2022 ATA 10/2022 - PLENÁRIO

VISTOS, relatados e discutidos estes autos que, no presente momento, tratam de embargos de declaração opostos por Hercules Sidiney Firmino em face do Acórdão 2.923/2021 proferido pelo Plenário do TCU, ao conhecer e rejeitar os embargos de declaração opostos em face do Acórdão 2.720/2020 prolatado pelo Plenário do TCU, ao negar provimento, aí, ao recurso de revisão interposto contra o Acórdão 8.265/2013 proferido pela 1ª Câmara do TCU no sentido de julgar irregulares as contas do aludido responsável, além da MRL Construtora Ltda. e da Construtora Apolo Ltda., para condená-los ao pagamento do correspondente débito, aplicando-lhes, ainda, a subjacente multa legal, diante da ausência do nexo causal entre a execução do objeto pactuado e os recursos repassados por meio do Convênio n.º 256/2006 celebrado com o então Ministério da Integração Nacional em prol do canal pluvial, além do Convênio n.º 2.915/2005 ajustado com a Fundação Nacional de Saúde (Funasa) em prol dos módulos sanitários e do Contrato de Repasse n.º 0178449-50/2005 firmado com o então Ministério do Esporte em prol do ginásio poliesportivo;
ACORDAM os Ministros do Tribunal de Contas da União, reunidos em Sessão do Plenário, ante as razões expostas pelo Relator, em: 
9.1. conhecer dos presentes embargos de declaração opostos por Hercules Sidiney Firmino em face do Acórdão 2923/2021-TCU-Plenário, nos termos do art. 34 da Lei n.º 8.443, de 1992, e do art. 287 do RITCU, para, no mérito, rejeitá-los, sem prejuízo de registrar que o TCU já teria conhecido e rejeitado os embargos opostos anteriormente em face do Acórdão 2720/2020-TCU-Plenário;
9.2. enviar a cópia do presente Acórdão, com o Relatório e o Voto, ao ora embargante, para ciência, sem prejuízo de ressaltar que a futura apresentação de novos embargos deve passar a ser tratada como medida meramente protelatória e, nos termos do art. 287, § 6º, do RITCU, pode ser eventualmente recebida como mera petição, sem a obtenção de efeito suspensivo, em consonância com a jurisprudência firmada pelo TCU a partir, por exemplo, do Acórdão 158/2002-TCU-Plenário, e dos Acórdãos 1.572/2003, 1.488/2004 e 2.552/2004, da 1ª Câmara, podendo o TCU eventualmente aplicar, contudo, a correspondente multa por litigância de má-fé, nos termos do art. 58 da Lei n.º 8.443, de 1992, dos arts. 15 e 1.026, § 2º, do Código de Processo Civil e do art. 298 do RITCU, em sintonia aí, por exemplo, com o Acórdão 593/2017-TCU-Plenário, e com o Acórdão 1662/2019-TCU-Segunda Câmara.

Embargos de declaração contra acórdão que rejeitou anteriormente embargos de declaração opostos pelo embargante em face de deliberação negou provimento a recurso de revisão.

Município de Água Branca - PB.

3. Embargante: Hercules Sidiney Firmino (CPF XXX.615.714-XX).

13.1. Ministros presentes: Ana Arraes (Presidente), Walton Alencar Rodrigues, Bruno Dantas, Vital do Rêgo, Jorge Oliveira e Antonio Anastasia.
13.2. Ministros-Substitutos convocados: Augusto Sherman Cavalcanti e André Luís de Carvalho (Relator).

ANDRÉ DE CARVALHO

Ministro-Substituto André Luís de Carvalho.

Trata-se, no presente momento, de embargos de declaração opostos por Hercules Sidiney Firmino em face do Acórdão 2.923/2021 proferido pelo Plenário do TCU, ao conhecer e rejeitar os embargos de declaração opostos em face do Acórdão 2.720/2020 prolatado pelo Plenário do TCU, ao negar provimento, aí, ao recurso de revisão interposto contra o Acórdão 8.265/2013 proferido pela 1ª Câmara do TCU no sentido de julgar irregulares as contas do aludido responsável, além da MRL Construtora Ltda. e da Construtora Apolo Ltda., para condená-los ao pagamento do correspondente débito, aplicando-lhes, ainda, a subjacente multa legal, diante da ausência do nexo causal entre a execução do objeto pactuado e os recursos repassados por meio do Convênio n.º 256/2006 celebrado com o então Ministério da Integração Nacional em prol do canal pluvial, além do Convênio n.º 2.915/2005 ajustado com a Fundação Nacional de Saúde (Funasa) em prol dos módulos sanitários e do Contrato de Repasse n.º 0178449-50/2005 firmado com o então Ministério do Esporte em prol do ginásio poliesportivo.
2.	O aludido Acórdão 2.923/2021 foi proferido pelo Plenário do TCU nos seguintes termos:
" (...) 9.1. conhecer dos presentes embargos de declaração opostos Hercules Sidiney Firmino em face do Acórdão 2720/2020-TCU-Plenário, nos termos do art. 34 da Lei n.º 8.443, de 1992, e do art. 287 do RITCU, para, no mérito, rejeitá-los;
9.2. enviar a cópia do presente Acórdão, com o Relatório e a Proposta de Deliberação, ao ora embargante, para ciência; e
9.3. enviar a cópia do presente Acórdão, com o Relatório e a Proposta de Deliberação, ao MPTCU, para ciência, sem prejuízo de ressaltar que, ao avaliar cada processo judicial de execução, com os desdobramentos processuais decorrentes da tramitação desses processos junto aos respectivos órgãos julgadores, a Conjur no TCU assinalou, em suma, que as duas ações exitosas judicialmente buscaram tão somente impedir a execução do Acórdão 8265/2013-TCU-Primeira Câmara, não tendo por objeto a sua anulação, e, até o presente momento, apenas um processo de execução contou com o trânsito em julgado da decisão (Ação de Execução 0805884-06.2018.4.05.8201) , já que a Ação de Execução 0800102-40.2017.4.05.8205 estaria suspensa em razão do provimento jurisdicional nos embargos à execução (0800220-16.2017.4.05.8205) e estaria pendente do julgamento em recurso especial e em recurso extraordinário, de tal sorte que o Acórdão 8265/2013-TCU-Primeira Câmara, com a confirmação pelo Acórdão 2720/2020-TCU-Plenário, continuaria válido e eficaz, não podendo ser executado tão somente o débito apurado no item 9.1.2 desse acordão."
3.	Ainda inconformado, por intermédio do seu advogado (Antônio Fábio Rocha Galdino) , Hercules Sidiney Firmino opôs os seus embargos de declaração à Peça 309 sob o pretexto de o referido acórdão padecer de omissão, pois teria deixado de avaliar a suposta ausência de fundamentação do Acórdão 2720/2020-TCU-Plenário; tendo alegado, ainda, a suposta obscuridade do Acórdão 2923/2021-TCU-Plenário, ao acolher o parecer da Conjur no TCU diante, sobretudo, do suposto equívoco no sentido de ter sido afirmado, nesse parecer jurídico, que o embargante não teria buscado a anulação do Acórdão 8265/2013-TCU-Primeira Câmara por meio da Apelação Cível n.º 0800220-16.2017.4.05.8205, mas buscado tão somente evitar ou impedir a produção do respectivo efeito tendente a possibilitar a execução judicial do correspondente título extrajudicial.
4.	Foram apensados ao presente feito, contudo, os seguintes processos: (i) TC Processo 002.412/2008-8, tratando da denúncia sobre os indícios de irregularidade na aplicação dos recursos federais em convênios pelo Município de Água Branca - PB; e (ii) TC Processo 030.643/2015-5, TC Processo 030.644/2015-1, TC Processo 030.646/2015-4, TC Processo 030.647/2015-0, TC Processo 030.648/2015-7 e TC Processo 030.649/2015-3, correspondendo aí a 6 (seis) processos de cobrança executiva para os débitos ou as multas resultantes do Acórdão 8265/2013-TCU-Primeira Câmara.
É o Relatório.

8.1. Antônio Fábio Rocha Galdino (OAB-PB 12.007), entre outros, representando Hercules Sidiney Firmino; e
8.2. José Lacerda Brasileiro (OAB-PB 3911), representando a Construtora Apolo - Eireli.

Subprocurador-Geral Lucas Rocha Furtado.

EMBARGOS DE DECLARAÇÃO SOBRE Embargos de Declaração. TOMADA DE CONTAS ESPECIAL. ACÓRDÃO 2.923/2021-TCU-PLENÁRIO. AUSÊNCIA DOS SUPOSTOS VÍCIOS NO REFERIDO ACÓRDÃO. MERA TENTATIVA DE INDEVIDA REDISCUSSÃO DE MÉRITO DO FEITO PELA ESTREITA VIA DOS EMBARGOS. CONHECIMENTO. REJEIÇÃO. COMUNICAÇÃO.

TOMADA DE CONTAS ESPECIAL (TCE)

Secretaria de Recursos (Serur) e Secretaria de Controle Externo de Tomada de Contas Especial (Secex-TCE).

Trata-se, no presente momento, de embargos de declaração opostos por Hercules Sidiney Firmino em face do Acórdão 2.923/2021 proferido pelo Plenário do TCU, ao conhecer e rejeitar os embargos de declaração opostos em face do Acórdão 2.720/2020 prolatado pelo Plenário do TCU, ao negar provimento, aí, ao recurso de revisão interposto contra o Acórdão 8.265/2013 proferido pela 1ª Câmara do TCU no sentido de julgar irregulares as contas do aludido responsável, além da MRL Construtora Ltda. e da Construtora Apolo Ltda., para condená-los ao pagamento do correspondente débito, aplicando-lhes, ainda, a subjacente multa legal, diante da ausência do nexo causal entre a execução do objeto pactuado e os recursos repassados por meio do Convênio n.º 256/2006 celebrado com o então Ministério da Integração Nacional em prol do canal pluvial, além do Convênio n.º 2.915/2005 ajustado com a Fundação Nacional de Saúde (Funasa) em prol dos módulos sanitários e do Contrato de Repasse n.º 0178449-50/2005 firmado com o então Ministério do Esporte em prol do ginásio poliesportivo.
2.	Os presentes embargos devem ser, preliminarmente, conhecidos pelo TCU, por atenderem aos requisitos legais e regimentais de admissibilidade, devendo ser no mérito, contudo, rejeitados.
3.	Como visto, Hercules Sidiney Firmino opôs os seus embargos de declaração à Peça 309 sob o pretexto de o referido acórdão padecer de omissão, pois teria deixado de avaliar a suposta ausência de fundamentação do Acórdão 2720/2020-TCU-Plenário; tendo alegado, ainda, a suposta obscuridade do Acórdão 2923/2021-TCU-Plenário, ao acolher o parecer da Conjur no TCU diante, sobretudo, do suposto equívoco no sentido de ter sido afirmado, nesse parecer jurídico, que o embargante não teria buscado a anulação do Acórdão 8265/2013-TCU-Primeira Câmara por meio da Apelação Cível n.º 0800220-16.2017.4.05.8205, mas buscado tão somente evitar ou impedir a produção do respectivo efeito tendente a possibilitar a execução judicial do correspondente título extrajudicial.
4.	Bem se vê, no entanto, que não subsistiria a suposta omissão no referido acórdão, pois não subsistiria a suposta ausência de fundamentação para o Acórdão 2720/2020-TCU-Plenário, já que essa questão teria sido enfrentada na proposta de deliberação à Peça 284, até porque, nos termos da subsequente declaração de voto para o aludido Acórdão 2720/2020-TCU-Plenário (Peça 236) , o TCU teria regularmente incorporado os pareceres emitidos pela Serur e pelo MPTCU às correspondentes razões de decidir, tendo realizado a avaliação de mérito sobre todos os documentos anteriormente juntados pelo ora embargante.
5.	Tampouco subsistiria a suposta obscuridade no aludido acórdão, diante do parecer da Conjur no TCU no sentido de avaliar cada processo judicial de execução, com os desdobramentos processuais decorrentes da tramitação desses processos junto aos respectivos órgãos julgadores, tendo assinalado, em suma, que as duas ações exitosas judicialmente buscaram tão somente impedir a execução do Acórdão 8265/2013-TCU-Primeira Câmara, não tendo por objeto a sua anulação, ao passo que apenas um processo de execução contou com o trânsito em julgado na Ação de Execução 0805884-06.2018.4.05.8201, já que a Ação de Execução 0800102-40.2017.4.05.8205 estaria suspensa em razão do provimento jurisdicional nos embargos à execução (0800220-16.2017.4.05.8205) , estando, ainda, pendente do julgamento em recurso especial e em recurso extraordinário.
6.	De toda sorte, para além de não ter evidenciado os supostos vícios no referido acórdão, o ora embargante apenas tentou promover a indevida rediscussão de mérito do feito pela estreita via destes embargos de declaração, a despeito de os embargos não servirem como a via adequada para essa finalidade em consonância, assim, com a jurisprudência firmada pelo TCU a partir, por exemplo, dos Acórdãos 2.062/2015, 2.635/2015 e 294/2016, do Plenário, e com a jurisprudência fixada pelo Superior Tribunal de Justiça a partir, por exemplo, do EDcl Resp 351490 no DJ de 23/09/2002, além da jurisprudência firmada pelo Supremo Tribunal Federal em face, por exemplo, do RE 776045 AgR-ED no DJe de 14/12/2016.
7.	Os presentes embargos deveriam, pois, ter sido manejados para corrigir a eventual obscuridade, omissão ou contradição na aludida deliberação do TCU, mas não para intentar o novo julgamento das questões já debatidas pelo Tribunal, até porque deveriam servir apenas para esclarecer, interpretar ou completar o pronunciamento anteriormente emitido pelo TCU em benefício da melhor compreensão ou inteireza da deliberação em sintonia, por exemplo, com o Acórdão 434/2018-TCU-Plenário; ficando evidente, todavia, que, no presente momento, o ora embargante buscaria apenas rediscutir indevidamente o mérito do correspondente feito.
8.	De todo modo, diante da ausência dos suscitados vícios no referido acórdão, a futura apresentação de novos embargos pode ser tratada como medida meramente protelatória e, nos termos do art. 287, § 6º, do RITCU, pode ser eventualmente recebida como mera petição, sem a obtenção de efeito suspensivo, em consonância com a jurisprudência firmada pelo TCU a partir, por exemplo, do Acórdão 158/2002-TCU-Plenário, e dos Acórdãos 1.572/2003, 1.488/2004 e 2.552/2004, da 1ª Câmara, podendo o TCU eventualmente aplicar, contudo, a correspondente multa por litigância de má-fé, nos termos do art. 58 da Lei n.º 8.443, de 1992, dos arts. 15 e 1.026, § 2º, do Código de Processo Civil e do art. 298 do RITCU, em sintonia aí, por exemplo, com o Acórdão 593/2017-TCU-Plenário, e com o Acórdão 1662/2019-TCU-Segunda Câmara.
9.	O TCU deve conhecer, portanto, dos presentes embargos para, no mérito, rejeitá-los, mantendo inalterado o Acórdão 2923/2021-TCU-Plenário.
	Ante o exposto, voto pela prolação do Acórdão ora submetido a este Colegiado.
TCU, Sala das Sessões, em 23 de março de 2022.
Ministro-Substituto ANDRÉ LUÍS DE CARVALHO 
Relator